【裁判字號】    91,訴,49
【裁判日期】    920619
【裁判案由】    偽造文書等
【裁判全文】
臺灣嘉義地方法院刑事判決                            九十一年度訴字第四九號
    公  訴  人  臺灣嘉義地方法院檢察署檢察官
    被      告  巳○○○
    選任辯護人  廖道成
右列被告因偽造文書等案件，經檢察官提起公訴（九十年度偵字第五四九五號），本
院判決如左：
    主  文
巳○○○共同連續行使偽造私文書，足以生損害於他人，處有期徒刑壹年陸月。
    事  實
一、巳○○○與卯○○為夫妻，明知卯○○經營生意失敗，已無支付能力，須以會養
    會，竟與卯○○共同基於意圖為自己不法所有之概括犯意，自民國八十七年六月
    二十五日起至八十九年七月十五日止（如附表一至十三所列之時間），在嘉義縣
    梅山鄉○○村○○路三九二巷三三號住處，以卯○○名義擔任會首，召募如附表
    一至十三所示之會員郭芳銘等人組織民間互助會（會員人數、每會每月金額均如
    附表），致郭芳銘等會員在不知情之狀況下，陷於錯誤而加入互助會，並由卯○
    ○以莊惠泰等人冒名加入互助會（如附表一至三及附表五至十三上所載冒名部分
    ），利息前扣即採內標制，並以上開互助會之起會日之次月同日在卯○○住處即
    上址開標，卯○○、巳○○○除取得首會之會款外，二人又自八十七年七月二十
    五日起，共謀利用會員彼此並非熟識及會員因忙碌未到場競標之機會，先後利用
    前開冒名之莊惠泰等人名義，自備紙張為標單，偽造冒名之莊惠泰等人署押（姓
    名）及冒標會息後，在上址持以行使參加競標而得標如附表一至三及附表五至十
    三所示之互助會，均足生損害於前開遭冒名參與互助會之莊惠泰等人，又以申○
    等活會會員名義（如附表一、五、七、八上所載冒標部分），自備紙張為標單，
    未經渠等同意而於標單上偽填冒用之申○等人署押（姓名）及冒標會息後，在上
    址持以行使參加競標而得標如附表一、五、七、八上所示之互助會，均足以生損
    害於前開被冒用名義之活會會員申○等人。卯○○繼而先後向如附表一至十三所
    載遭之活會會員張延洲等人，表示各該次會係莊惠泰及申○等人得標，而向前開
    遭冒標會員則佯稱係由其他會員得標，致如附表一至十三所示受騙活會及遭冒標
    會員陷於錯誤，而先後如數交付各該次扣除冒標會息後之會款，且卯○○、巳○
    ○○於死會會員標後，尚有部分會款未給付（如附表一、二、四、五所示），計
    詐得二千零五十一萬零三百五十元，而卯○○、巳○○○亦於每次標會後隨即將
    所偽造之標單撕毀丟棄。嗣於八十九年九月間卯○○即宣布互助會停會而避不見
    面，會員曾安盛等人始知受騙。
二、案經寅○等五十人訴由臺灣嘉義地方法院檢察署檢察官偵查起訴。
    理  由
一、本件公訴人對於起訴範圍並未說明清楚，僅泛以於八十七年六月至八十九年七月
    止所召集之一萬元、二萬元不等之十二組互助會為範圍，單憑起訴書之記載實無
    法明確探知公訴人起訴之範圍究係針對何互助會，經本院參酌告訴人告訴狀之記
    載與另案被告卯○○所坦認進行冒標或冒名入會之互助會一覽表（見九十年度發
    查字第三六三號卷第一八頁：本院九十年訴字第一八號卷第四二至五四頁，詳如
    附表所示），公訴人起訴之範圍應指除附表八以外之十二筆互助會，此應先予敘
    明。
二、訊據被告巳○○○矢口否認有何右揭犯行，並辯稱：其平日在其子郭耀德所經營
    之「高思精品服飾店」幫忙，而且被告不瞭解對於卯○○所經營之生意狀況，因
    此，未過問卯○○之資金狀況，雖曾主持開標，但很少，至於收會腳會錢之部分
    ，通常是卯○○不在，基於夫妻互助之情誼，代卯○○收取，不能因此而認其參
    與卯○○之冒標行為。經查：前揭共犯卯○○於前述時地招攬互助會及冒標會款
    之事實，業據共犯卯○○供承在卷，核與被害人曾安盛、謝幸娟、丙○○、曾安
    東、許麗想、李美麗、林秀燕、李己○、庚○○、丑○○、壬○○、陳家源、丁
    ○○、午○○、子○○、何辛○○、張甲○○、乙○○、賴義遜、李美莉、丙○
    ○、戌○○、酉○○、申○、亥○○、未○○、吳賴碧霞、賴鐘甚、曾安爵、謝
    振奕指訴相符，並有前揭互助會單附卷可資佐證（互助會單另存卷外），而共犯
    卯○○亦經台灣高等法院台南分院以犯詐欺及偽造文書罪判刑確定在案，有該院
    九十一年上訴字第二四三號判決可稽，並為共犯卯○○及被告所是認（被告部分
    見本院卷第一一六頁、第一一七頁）。因此，本案之癥結乃在於被告與卯○○對
    前揭犯罪事實，彼此之間是否有犯意聯絡及行為之分擔，被告是否應負與卯○○
    共同犯罪之責。雖共犯卯○○於另案偵、審中及本院審理時均附和被告辯詞，供
    稱：本件招攬互助會及冒標會款均係其一人所為，與被告無關云云。惟查：
  （一）被告曾為其夫卯○○招攬互助會之情，業據告訴人壬○○、酉○○、癸○○
        及證人戊○○、丑○○證述綦詳（見九十年度偵字第五四九五號偵查卷第四
        六至四七頁、七０頁），而被告亦自承：曾經主持開標及收取會款等情在卷
        （見本院卷第一一六頁），足見被告並非全然不管共犯卯○○所招組之互助
        會運作。
  （二）又據告訴人壬○○於本院審理時指稱：係被告與卯○○均曾邀其參加互助會
        ，被告在證人卯○○不在時會代理主持開標，但次數較少，被告曾經單獨前
        去收過會錢等語（見本院卷第八九頁；九十年發查字第三六三號卷第七五頁
        ）；告訴人辰○○指訴稱：係卯○○邀其入會，會錢均是其送至卯○○家中
        ，如果卯○○在，便由卯○○收取，如果被告在，便由被告收取，其大部分
        開標均有去，且被告曾拿標單讓其寫，但每次均標不到，投標時就已經有標
        單了，被告與卯○○主持開標之次數差不多等語（見本院卷第九一至九二頁
        ；九十年度發查字第七六頁背面）；告訴人丑○○證稱：係被告夫妻邀其入
        會，其打電話投標，有時卯○○接聽，有時被告接聽，會金也是被告夫妻二
        人過來收等語（見九十年度發查字第三六三號卷第七七頁）；證人戊○○證
        稱：何人邀加入互助會，其太太何辛○○較清楚，但其曾經載太太過去參與
        投標，並進入開標處，有時是卯○○主持，有時是被告主持，現場有標單，
        被告與卯○○均曾告訴其三千元標不到，要三千二百元才標得到，但其照這
        個價錢標，也標不到，拿去的會錢，有時被告收，有時卯○○收等語（見本
        院卷第九二至九三頁），足見被告主持開標並非偶而為之。加以卯○○如附
        表所示之十三組互助會，幾乎每組互助會均有冒名入會或者冒標之情事，而
        此為共犯卯○○於另案審理時所自承，復為被告所不爭執，而該些互助會會
        員在卯○○倒會前，均不知有冒標或卯○○與被告冒名參與互助會之情事，
        顯見該些互助會在開標及收取互助會金之過程中，必經刻意隱瞞與運作，否
        則無法為之。而被告主持開標與收取互助會款之次數並非偶一為之，則其能
        順利開標及收取會款，而不為互助會會員發現有冒標或冒名參加互助會之情
        事，如非熟悉互助會之實際情形，顯難達成，故被告辯稱：其係依據卯○○
        所開出而書寫於屋內黑板上之得標金額收取會款，並不知冒標等情事云云，
        顯非可採。
  （三）雖被告辯稱：其平日在嘉義縣民雄鄉賣服飾，對於卯○○互助會與資金情形
        不清楚云云並提出房屋租賃契約書及房東林賓出具之證明為憑（見本院卷第
        一二六至一二七頁）。惟查，被告設於嘉義縣梅山鄉農會本會之支票存款帳
        戶（單位：0000000、科目：一一，帳號０００七０—一—０號），
        係供共犯卯○○使用，而卯○○有時會拿被告的錢去存，且該帳戶於八十七
        年六月至八十九年九月間，均有頻繁之交易紀錄之情，為被告與共犯卯○○
        所自承（見本院卷第一一七頁、台灣高等法院台南分院九十一年度上訴字第
        二四三號卷第一三七頁），並有嘉義縣梅山鄉農會九十一年五月二十七日（
        九一）信字第一九六二號函與所附之交易資料一份在卷可參（見台灣高等法
        院台南分院九十一年度上訴字第一五七至一六三頁），顯然被告與共犯卯○
        ○共用上開帳戶，確有同財共居之情形，且被告與卯○○為夫妻，關係密切
        ，而卯○○經營互助會已長達十多年，所招組之會員均為嘉義縣梅山鄉之親
        友，此亦為被告所自成，綜合上情以觀，被告對於卯○○經濟狀況及以會養
        會之情形，應無不知之理，前開所辯，尚難採信。
   綜上所述，被告所辯，均屬卸責之詞，尚難採信，本件事證明確，被告犯行，應
   堪認定。
三、按互助會標單記載會員姓名及利息之金額，如僅憑該標單內容觀之，尚不能明瞭
    其用意何在，必須依習慣或特約始足以表示該金額係標取會款之利息，該姓名係
    標取會款之會員而足以表示一定用意之證明，故該標單並非刑法第二百十條之私
    文書，而係同法第二百二十條第一項所定，關於為同法第二百十條行為時，以文
    書論之私文書，此有最高法院八十七年度台非字第十二號判決可供參酌；本件被
    告與卯○○先後多次冒用如附表一至三及附表五至十三上所載冒名部分莊惠泰等
    人及如附表一、五、七、八上所載冒標部分申○等人之署押，偽造並持以行使出
    示之載有標息、被冒標人名義之標單，依習慣自足以表示被冒標者莊惠泰及申○
    等人願出息標取會款用意之證明，揆諸前揭判決意旨，前開標單依刑法第二百二
    十條第一項之規定，應以準私文書論。
四、核被告巳○○○所為，係犯刑法第三百三十九條第一項詐欺取財罪及同法第二百
    十六條、第二百二十條第一項、第二百十條之行使偽造私文書罪。被告與卯○○
    就前開犯行，有犯意之聯絡及行為之分擔，為共同正犯，前開台灣高等法院台南
    分院九十一年上訴字第二四三號確定判決雖未認定被告巳○○○為共犯，有該判
    決在卷可參，然本院並不受其拘束，附此說明。又公訴人起訴之範圍雖未敘及被
    告如附表八所示之偽造私文書與詐欺取財之犯行，然檢察官就犯罪事實一部起訴
    者，其效力及於全部，本件公訴人未敘及之部分，既與前揭業據起訴之部分具有
    連續犯之裁判上一罪關係，已如前述，本院自得併予審理。次查被告先後多次偽
    造如附表一至三及附表五至十三上所載冒名部分莊惠泰等人及如附表一、五、七
    、八上所載冒標部分申○等人之署押，係偽造私文書之部分行為，而偽造私文書
    之低度行為，則應為行使偽造私文書之高度行為所吸收，故均不另論罪。再查被
    告所為各次冒標詐欺行為，乃同時向附表一至十三受騙活會會員欄所示多數活會
    會員詐取會款，係以一行為觸犯數相同之詐欺罪名，為同種想像競合犯，應依刑
    法第五十五條之規定，從一重處斷。又查被告先後多次行使偽造私文書及詐欺取
    財犯行，均時間緊接，犯罪構成要件相同，顯係基於概括犯意為之，屬連續犯，
    均應依刑法第五十六條之規定，各以一罪論，並分別加重其刑。復查被告所犯前
    開連續行使偽造私文書及連續詐欺取財二罪間，有方法結果之牽連關係，為牽連
    犯，應依刑法第五十五條之規定，從一重之連續行使偽造私文書罪論處。爰審酌
    被告於全案尚非居於主導地位，然告訴人所受之財產損害甚巨，被告並無前科，
    素行尚佳，有台灣高等法院被告全國前案紀錄表一份在卷可查，及其犯罪後之態
    度等一切情狀，量處如主文所示之刑，以資儆懲。又被告與卯○○所共同偽造如
    附表一至十三所示之冒名及冒標會員莊惠泰及申○等人署押之互助會標單多張，
    並未扣案，且已在各該次會標會開標後即撕毀丟棄，業據被告於本院調查時供述
    在卷，而依民間習慣，各該標單亦係於各該次標會後即行丟棄，況被告為免犯罪
    被發覺，衡諸常情，當無留存標單之必要，是前開標單及其上偽造之署押既已滅
    失而不存在，自無從宣告沒收。
據上論斷，應依刑事訴訟法第二百九十九條第一項前段，刑法第二十八條、第五十六
條、第二百二十條第一項、第二百十六條、第二百十條、第三百三十九條第一項、第
五十五條，罰金罰鍰提高標準條例第一條前段，判決如主文。
本案經檢察官周欣潔到庭執行職務。
中      華      民      國    九十二    年      六      月     十九     日
                              臺灣嘉義地方法院刑事第二庭
                                  法  官  林  坤  志
右正本證明與原本無異。
如不服本判決，應於判決送達後十日內向本院提出上訴狀( 應附繕本 )。告訴人或被
害人如對於本判決不服者，應具備理由請求檢察官上訴，其上訴期間之計算係以檢察
官收受判決正本之日期為準。
中      華      民      國    九十二    年      六      月    十九      日
                                  書記官  李  子  英
附錄：
本判決論罪科刑法條
刑法第二百十六條
行使第二百十條至第二百十五條之文書者，依偽造、變造文書或登載不實事項或使登
載不實事項之規定處斷。
刑法第二百二十條第一項
在紙上或物品上之文字、符號，依習慣或特約，足以為表示其用意之證明者，關於本
章之罪，以文書論。
刑法第二百十條
偽造、變造私文書，足以生損害於公眾或他人者，處五年以下有期徒刑。
刑法第三百三十九條第一項
意圖為自己或第三人不法之所有，以詐術使人將本人或第三人之物交付者，處五年以
下有期徒刑、拘役或科或併科一千元以下罰金。


司法院資訊處製作；財團法人民間司法改革基金會備份。
